【裁判字號】    98,台上,854
【裁判日期】    980515
【裁判案由】    請求侵權行為損害賠償
【裁判全文】
最高法院民事判決              九十八年度台上字第八五四號
上  訴  人  富邦綜合證券股份有限公司
法定代理人  乙○○
訴訟代理人  謝文欽律師
            鄭涵雲律師
被 上訴 人  甲○○
上列當事人間請求侵權行為損害賠償事件，上訴人對於中華民國
九十七年十二月二十四日台灣高等法院第二審判決（九十六年度
上易字第四六一號），提起上訴，本院判決如下：
    主  文
上訴駁回。
第三審訴訟費用由上訴人負擔。
    理  由
本件被上訴人主張：第一審共同被告蕭得煌係上訴人三重分公司
（下稱富邦證券三重分公司）之業務員，伊於民國八十九年二月
二十一日經蕭得煌在該公司開設證券存摺帳戶買賣股票，並在富
邦商業銀行三重分行（下稱富邦銀行三重分行）開立活期儲蓄存
款帳戶。詎蕭得煌於九十三年七月十六日盜賣伊所有如原判決附
表（下稱附表）一所示股票，並將賣得款項盜領一空，因上訴人
未善盡其組織管理證券公司業務之義務，致業務人員蕭得煌於執
行職務代客買賣股票時，乘機盜賣客戶股票，侵害投資人之權利
，本身即有過失等情。爰本於民法第一百八十四條第一項前段、
第一百八十五條第一項前段及第一百八十八條第一項前段之規定
，求為命上訴人與蕭得煌連帶返還附表一、二、三所示股票、應
分配之股票股利及現金股利之判決（第一審判決被上訴人勝訴，
蕭得煌未提起上訴，此部分已告確定），並於原審為訴之追加，
求為命上訴人應再給付附表四、五所示應分配之股票股利及現金
股利之判決。
上訴人則以：本件無法證明蕭得煌盜賣股票及盜領款項；蕭得煌
為證券商營業員，其職務不包括為被上訴人保管及換發銀行存摺
，被上訴人將銀行存摺交予蕭得煌，乃彼等間之委任關係，非蕭
得煌執行職務之範疇，依委託人委託買賣證券注意事項第十一條
規定及被上訴人於開戶時簽立之聲明書，被上訴人應自行負責；
縱蕭得煌持有被上訴人之銀行存摺，因尚缺被上訴人之印鑑章及
取款密碼，不可能盜領款項；如蕭得煌盜領款項，被上訴人對銀
行仍有金錢消費寄託之返還請求權，並未受有損害；被上訴人主
張受有損害，係因蕭得煌盜領其銀行帳戶內之款項所生，非蕭得
煌執行證券業務員職務所致，二者無相當因果關係；伊已善盡監
督營業員並對客戶報告之義務；被上訴人曾於九十三年十月二十
一日委託蕭得煌賣出股票，同年月二十三日即可查證股款有無匯
入銀行帳戶，竟遲至遭盜賣後七個月之九十四年二月間，始對蕭
得煌起訴，與有過失，應免除伊之賠償責任等語，資為抗辯。
原審依審理之結果，以：被上訴人主張附表一所示股票均於九十
三年七月十六日賣出，所得款項共計新台幣（下同）一百十四萬
二千六百七十六元，已自被上訴人在富邦銀行存摺提領之事實，
有被上訴人委託書、證券存摺及富邦銀行客戶存提紀錄單及存摺
類存款取款憑條附卷可證，復為上訴人所不爭執，堪信為真正。
依被上訴人之證券存摺所載，除於九十三年七月十六日賣出附表
一所示股票外，自同年六月三日起至同年十月二十日止，並無其
他交易紀錄。被上訴人於同年十月二十一日上午以電話委託蕭得
煌賣出中航股票一萬股，蕭得煌回報稱以每股十五元八角賣出，
有被上訴人提出之電話錄音書面紀錄足憑，且為上訴人所不爭執
，顯見該股票應為蕭得煌盜賣。蕭得煌為掩飾其盜賣股票之犯行
，而為虛偽回報，實則當日並無賣出該中航股票之紀錄。又被上
訴人在富邦證券三重分公司證券帳戶及富邦銀行三重分行帳戶之
印鑑章各一枚，現仍在被上訴人持有中，業據被上訴人於第一審
當庭提出該印鑑章二枚為證，上訴人就此亦不爭執。原審調取台
灣板橋地方法院九十五年度偵字第一○○七九號蕭得煌詐欺案件
卷宗核閱結果，蕭得煌因任職富邦證券三重分公司期間盜賣客戶
股票等行為，現遭檢察官通緝，其偽刻之被上訴人印章三枚，亦
遭法務部調查局查獲送交檢察官扣案。上開扣案之三枚印章與被
上訴人於富邦銀行之開戶印鑑卡、取款憑條、富邦證券公司開戶
印鑑卡、開戶批改申請書及對帳單清冊之印文，經原審囑託法務
部調查局鑑定結果，扣案三枚印章印文與被上訴人於富邦銀行之
開戶印鑑卡、取款憑條、富邦證券公司開戶印鑑卡、開戶批改申
請書及對帳單清冊之印文不符，其中二枚為複製之印章，有鑑定
書可稽，堪認蕭得煌偽造被上訴人之印章，盜賣其所有如附表一
之股票。另依證人王冠雄、蕭茂林之證言，及參以富邦銀行存摺
類存款取款憑條、富邦銀行三重分行防制洗錢交易備查簿及客戶
存提記錄單之記載，被上訴人所有如附表一股票賣出所得款項均
為蕭得煌所領得，益徵附表一股票係遭蕭得煌盜賣。行政院金融
監督管理委員會以蕭得煌於九十三年一月至同年十月間擔任富邦
證券三重分公司業務員，利用客戶帳戶買賣有價證券、辦理受託
買賣有價證券時，有隱瞞、詐欺或其他足以致人誤信之行為及未
依據客戶委託事項及條件執行有價證券買賣等情事，違反證券管
理法令，而予裁罰命令上訴人解除蕭得煌業務員職務處分等情，
有該委員會證券期貨局每日訊息（九十五年十月二十五日）證券
商處分新聞稿為證，尤見蕭得煌盜賣附表一股票及盜領所得款項
。蕭得煌於八十九年二月至九十三年十一月間受僱於富邦證券三
重分公司擔任營業員，主要職務係受客戶委託辦理上訴人營業項
目範圍內之有價證券買賣、開戶、推介、申報、結算、交割等事
務（證券商負責人與業務人員管理規則第二條、第三條參照），
其利用代被上訴人買賣股票之機會，於營業時間內，在上訴人之
營業場所，偽填股票賣出委託書，掛單賣出被上訴人所有如附表
一之股票，客觀上與其職務相關，所盜賣股票之款項，均匯入被
上訴人設於富邦銀行三重分行之帳戶內，上開行為間有方法結果
之牽連關係，亦即盜賣股票與盜領交割款兩者，並非各自獨立之
行為，應一體觀察，被上訴人之損害，均屬蕭得煌執行職務所造
成。證券商營業員之主要職務雖係受客戶委託代為買賣股票，惟
於強調服務及客戶至上之現代企業經營模式下，營業員為求業績
，輒有代客戶領取股東會紀念品或補登資料等非現行法令或證券
公司所禁止之服務行為，自客觀上觀察，仍屬其附隨業務，蕭得
煌偽造被上訴人之印章，盜蓋於取款憑條上，持以盜領被上訴人
銀行帳戶內之股票交割款，自屬利用職務上機會之行為，亦為其
執行職務所生之損害。蕭得煌早自九十三年五月間起，即陸續盜
賣客戶股票及盜領客戶存款，迄同年十一月間因被上訴人檢舉止
，期間長達半年，受害客戶非僅被上訴人，上訴人對於蕭得煌長
期、次數頻繁（非偶發）之犯罪行為，竟未發覺，迨客戶檢舉始
發現上情，豈能認上訴人就監督蕭得煌職務之執行，已盡相當之
注意或縱加以相當之注意而仍不免發生損害？證券商依證券交易
常態，應彙整客戶之交易紀錄，並寄交對帳單予客戶，然可能因
客戶地址變更或業務員故意隱匿對帳單，致對帳單未合法送達客
戶，上訴人自不得以其已寄發對帳單，被上訴人可立即發現股票
遭盜賣，而主張免責。本件經行政院金融監督管理委員會裁罰命
令上訴人解除蕭得煌業務員職務處分，尤難認上訴人已盡相當選
任監督之責。上訴人經營證券交易業務，應盡力防免類似本件情
形之發生，竟僅採取不定期電話抽檢錄音方式，所付出投注之金
額，與本件蕭得煌造成之損害金額，不成比例，堪認上訴人對蕭
得煌之選任及監督疏懈。上訴人抗辯蕭得煌個人犯罪行為不屬執
行職務之範疇，且伊已不定期抽聽電話錄音並無異常紀錄云云，
顯無可取。本件不得因被上訴人另對富邦銀行有返還存款之請求
權，即謂被上訴人不能對上訴人主張侵權行為之損害賠償請求權
。況被上訴人於蕭得煌盜賣股票時，即已受損害，蕭得煌進而將
盜賣股票匯入富邦銀行三重分行帳戶之款項領出，乃接續之犯罪
行為，無論盜賣股票或盜領股款，均為蕭得煌整體犯罪之一部分
，不能割裂評價，被上訴人依侵權行為之法律關係，請求上訴人
賠償股票遭盜賣之損害，自屬有據。被上訴人主張蕭得煌係以富
邦銀行推行「一本萬利」方案須換摺為由，取得其銀行存摺，核
與另案被害人陳良財、黃麗英所述被害情節相符，有本院九十六
年度台上字第一二三一號民事判決可稽，蕭得煌事後雖未將該舊
摺連同新摺交還被上訴人，因新摺內登載存款金額並未變動，被
上訴人遂未向蕭得煌索取舊摺，無悖常情。上訴人不爭執被上訴
人尚持有證券帳戶及銀行帳戶印鑑章，被上訴人未將其印鑑章交
予蕭得煌，而係蕭得煌偽造其印章，盜領存款，可見所受損害純
係蕭得煌一人之故意犯罪行為所致，觀諸蕭得煌犯罪計劃周詳，
顯為智慧型犯罪，上訴人為具相當規模、制度之公司，猶無從防
範，致蕭得煌得以盜賣多名客戶之股票得逞，被上訴人乃買賣股
票之散戶，就上開所受損害，難認有何過失。蕭得煌係於九十三
年七月二十二日擅自將被上訴人以郵寄收受對帳單之方式向上訴
人申請更改為由客戶自取，被上訴人並不知情，且自九十三年六
月三日起至同年十月二十日止，被上訴人因無股票買賣，而未收
受任何對帳單，致未能及時發現上情，尤難認有過失。查蕭得煌
盜賣附表一股票，致被上訴人無法再本於股東之地位，領取自九
十三年七月十六日起至九十七年九月九日止各該股票分配之股票
股利及現金股利，此為被上訴人所失利益。上開期間內，被上訴
人所有如附表一之股票，應分配附表二、四所示股票股利及附表
三、五所示現金股利，有鉅亨網下載之系爭股票配息、配股資訊
及經濟日報證券行情表為證，上訴人亦不爭執，從而被上訴人依
侵權行為之法律關係，請求上訴人與蕭得煌連帶返還附表一股票
，與給付附表二、四股票股利，及附表三、五現金股利，洵屬有
據，應予准許等詞，爰維持第一審所為上訴人敗訴之判決，駁回
其上訴，並准被上訴人在原審追加之訴，經核於法並無不合。上
訴論旨，仍執陳詞，指摘原判決不當，求予廢棄，非有理由。
據上論結，本件上訴為無理由。依民事訴訟法第四百八十一條、
第四百四十九條第一項、第七十八條，判決如主文。
中    華    民    國  九十八  年    五    月   十五   日
                      最高法院民事第二庭
                          審判長法官  吳  正  一
                                法官  劉  福  聲
                                法官  阮  富  枝
                                法官  吳  麗  女
                                法官  簡  清  忠
      本件正本證明與原本無異
                                      書  記  官
中    華    民    國  九十八  年    五    月  二十六  日
                                                      v


司法院資訊處製作；財團法人民間司法改革基金會備份。
